---
title: "Introduction"
output: html_document
date: "2024-06-28"
---

## Redes sociales

Una **red social** o simplemente *red* es una colección de objetos interconectados.

Un grafo $G = (V,E)$ es una estructura que consiste de un conjunto de *vértices* (nodos) $V$ y de un conjunto de *aristas* (enlaces o arcos) o *edges* $E$, que permiten representar relaciones entre los elementos del conjunto, donde los elementos de $E$ son parejas de la forma $e = {u,v}$ con $u, v \in V$.

El número de vértices y el número de aristas se conocen **como orden** y **tamaño del grafo**, respectivamente. 

Comúnmente, los **vértices** del grafo se enumeran con los números enteros 1:n con $n = |V|$

Dos gráfos que son **equivalentes en su estructura** a pesar de a enumeración de los vértices se denominan **isomorfos**. 

> Dos gráfos son **isomorfos** cuando tienen la misma estructura, es decir, si el orden y el tamaño del gráco coinciden, sin importar si las relaciones son diferentes en términos de la enumeración.

Un grafo $H = (V',E')$ es un **subgrafo** de $G = (V,E)$ si $V' \subset V$ y $E' \subset E$.

Un gráfo para el que cada arista $\{u,v\} \in E$ es tal que $\{u,v\} \neq \{v,u\} \forall u,v \in V$ se denomina grafo dirigido o digrafo. De los contrario se llama grafo **no dirigido**. 
>Por defecto, el término grafo hacer referencia a un **grafo no dirigido** .

Un **Multigrafo** es aquel que permite múltiples aristas entre el mismo par de vértices y aristas de un vértice a sí mismo. Un grafo que no es un multigrafo se llama **grafo simple**.

Las redes se construyen sobre **datos relacionales**. La presencia de **variables diádicas** (medidas sobre pares de individuos o díadas) es la característica distintiva de estos datos.

## Tipos de relaciones

### Dirigidas y no dirigidas

Una relación **no dirigida** o simétrica, tiene uno y sólo un valor por díada. Por otro lado, una relación dirigída, asimétrica, tiene dos valores por díada, un valor que representa la perspectiva de cada miembro de la pareja.

Se dice que una red es una red no dirigida si todas las relaciones en ella no están dirigidas, y se denomina red dirigida o dígrafo en caso contrario.

### Binarias y ponderadas


Una relación **binaria** (dicotómica) únicamente asume dos valores, ausencia o presencia de la relación. 

Una relación **ponderada** (numérica) toma más de dos valores para caracterizar las relaciones entre las díadas.


## Representación con gráfos

Un **grafo** por sí solo (una colección de vértices y aristas) suele ser insuficiente para representar todos los atributos una red.

La **decoración** de un grafo corresponde a la **conjunción de vértices y aristas con otras variables** de interés (atributos).

La **teoría de grafos** es fundamental para analizar redes sociales.

## Ejemplo de grafo no dirigido

Empezaremos por definir manualmente el orden y el tamaño de un grafo arbitrario

Procedemos a importat la librería de trabajo y crear nuestro grafo no dirigido. Revisamos a clase del objeto.

```{r}
# install.packages("igraph")
suppressMessages(suppressWarnings(library(igraph)))
# red binaria no dirigida
g <- graph_from_literal(1-2, 1-3, 2-3, 2-4, 3-5, 4-5, 4-6, 4-7, 5-6, 6-7)

# otra manera mas cómoda pero menos visual
# g <- graph(edges = c(1,2, 1,3, 2,3, 2,4, 3,5, 4,5, 4,6, 4,7, 5,6, 6,7), directed = FALSE)

class(g)
# graph_id(g) #Esto nos permite ver el ID

```

Para visualizar los vértices podemos usar la función *V()*, también podemos ver el orden del gráfo con *vcount()*

```{r}
V(g) # vertices
vcount(g) # Grafo de orden 7
```
Lo mismo podemos hacer con respecto a las aristas, en este caso con *E()* y el tamaño con *ecount()*

```{r}
E(g)
ecount(g)
```
Incluso podemos ver las relaciones entre los nodos de manera integral, en este caso se emula el diagrama de tallos y hojas de Tukey. Es facil ver, con este gráfico, la popularidad de los gráfos.

```{r}
print_all(g)
```
Podemos revisar si la red es o no ponderada o no, o si la red es simple o multigrafo.

```{r}
is_weighted(g)
is_simple(g)
```
Finalmente, podemos representarlo visualmente con la función *plot()*

```{r}
plot(g)
```
La documentación del paquete se encuentra en el siguiente enlace: (https://igraph.org/)

## Red ponderada

Habiendo definido el objeto, puedo manualmente ponderar los enlaces:

```{r}
# red ponderada no dirigida
wg <- g
E(wg)$weight <- round(runif(n = ecount(wg)), 3) #Lo doy de manera aleatorio

E(wg)$weight
is_weighted(wg) #Pregunta de si es ponderada
```
Por supuesto, también podemos graficarla

```{r}
# visualización
set.seed(123)
plot(wg, edge.width = 5*E(wg)$weight, main = "Red ponderada no dirigida")
```
También podemos revisar digrafos o grafos dirigidos

```{r}
# red binaria dirigida
dg <- graph_from_literal(1-+2, 1-+3, 2++3)

# aristas
E(dg)

# etiquetas
V(dg)$name <- c("Juan", "Maria", "Pedro")
# agregar 'sexo' como atributo
V(dg)$sexo <- c("M","F","M")
# aristas
E(dg)

```
Veamos la representación gráfica

```{r, fig.height = 5, fig.width = 5, fig.align = 'center'}
# visualización
set.seed(123)
plot(dg, vertex.size = 35, main = "Red binaria dirigida")
```
Finalmente, podemos graficar multigráfos

```{r}
# multigrafo
mg <- g + edge(c(1,1), c(1,2), c(1,3))
print_all(mg)
# simple?
is_simple(mg)
```
Veamos los gráficos

```{r}
plot(mg)
```
## Estructuras de datos relacionales

Generalmente los grafos no se definen manualmente ya que la mayoría de las redes en la práctica son grandes. Los datos para construir un grafo tipicamente se almacenarán en un **archivo de datos**.

### Matriz de adyacencia

La matriz de adyacencia $Y = [y_{i,j}]$ asociada con un grafo  binario $G = (V,E)$ con $n$ vértices es una *matriz binaria* de $nxn$ tal que $y_{i,j} = 1$ si $\{i,j\}\in E$ y  $y_{i,j} = 0$ en otro caso. 

La **diagonal principal** de una matriz adyacente está llena de **ceros estructurales**.

La matriz de adyacencia de un gráfo no dirigido es necesariamente simétrica. Mientras que la matriz de adyacencia de un grafo dirigido es posiblemente asimétrica.

```{r}
print('Rutina con la librería igraph()')
as_adj(g) # parte del paquete igraph()

print('Rutina con la librería base')
as_adjacency_matrix(g) # paquete base de R
```
Podríamos cambiar el formato de la gráfica para poder manipularla con una matriz de R

```{r}
Y <- as.matrix(as_adj(g))
print(Y)
```
Ecnetualmente podríamos tener unteres en trabajar con una versión vectorizada, en la que podemos tomar sólo los valores superiores o inferiores, evitando así la duplicidad que genera la simetría de la matriz. Esto puede ser útil en términos de optimizar procesamiento computacional. A continuación, tomamos la parte inferior de la matriz

```{r}
vY <- Y[lower.tri(Y)]
vY
```
## Lista de aristas (Edge List)

Una lista, o matriz, de aristas, *edge list*, es una arreglo de dos columnas conformado por todo los pares de vértices que están unidos por una arista. Esto significa que la matriz o lista tendrá tantas filas como conexiones posea. Veamos esto con un ejercicio práctico.


## Ejercicio práctico

Red de **relaciones de trabajo colaborativo**. Estos datos fueron recolectados para **estudiar la cooperación** entre los actores de una firma de abogados.

Fuente: Lazega, E. (2001). **The collegial phenomenon: The social mechanisms of cooperation among peers in a corporate law partnership**. Oxford University Press on Demand.

Empecemos por traer la librería y ver la información de las unidades estadísticas de análisis

```{r}
# install.packages("sand")
suppressMessages(suppressWarnings(library(sand)))

head(v.attr.lazega) # atributos
```
Veamos ahora las relaciones a través de las lista de aristas o relaciones. El objeto nos muestra

```{r}
head(elist.lazega)
dim(elist.lazega) # 115 relaciones

```
A partir de de la matriz de aristas podemos construir un grafo usando la función *graph_from_data_frame()*. Esta función 

```{r}
# grafo
g_lazega <- graph_from_data_frame(d = elist.lazega, directed = "F", vertices = v.attr.lazega)

V(g_lazega)$name <- 1:vcount(g_lazega) #asignación de nombres
```

También podriamos obtener la matriz de adyacencia a partir de la matriz de aristas. No obstante la graficaremos censurada, dado que la matriz es de orden 36, lo que nos daría una matriz 36x36.

```{r}
vcount(g_lazega) #Orden 36
ecount(g_lazega) # tamaño
```

```{r}
Y_lazega <- get.adjacency(g_lazega, sparse = F)
Y_lazega[0:10,0:10] #Censuro la matriz para no mostrarla toda

```
Vamos a visualizar el grafo a la vez que se presenta una forma alternativa de presentar la matriz de adyacencia:

#### Grafo

```{r}
plot(g_lazega, main = "Grafo Lazega", vertex.size = 15, edge.color = 'gray50', vertex.frame.color = .2)
```
#### MAtriz de adyacencia

```{r}

library(corrplot)

corrplot::corrplot(corr = Y_lazega, method = "color", tl.col = "black", addgrid.col = "gray90", cl.pos = "n")
```


